臺灣橋頭地方法院民事判決
110年度訴字第583號
原      告  顏神讚  
訴訟代理人  黃笠豪律師



被      告  顏永文  


訴訟代理人  連星堯律師
            吳展旭律師
上列當事人間返還所有權狀事件，本院於民國111年11月18日言
詞辯論終結，判決如下：
    主  文
被告應將坐落高雄市○○區○○段○○段000地號土地之所有權狀正本
返還予原告。
訴訟費用由被告負擔。
    事實及理由
一、原告主張：兩造為父子關係，原共同居住於坐落高雄市○○區
    ○○段○○段00○號建物（門牌號碼高雄市○○區○○路000號，下稱
    系爭建物），於民國104年間，原告同意將所有之系爭建物
    辦理所有權移轉登記予被告，然並未就系爭建物坐落之高雄
    市○○區○○段○○段000地號土地（下稱系爭土地）辦理移轉登
    記，是原告仍為系爭土地之所有權人，系爭土地之所有權狀
    應為原告所有，然系爭土地之所有權狀仍由被告保管而未返
    還予原告。嗣後原告因故於109年4月21日搬離系爭建物，並
    於109年11月10日寄發存證信函，請求被告返還系爭土地之
    所有權狀，經被告委請律師回函拒絕返還，原告僅得依民法
    第767條第1項所有物返還請求權之規定提起本訴，並聲明：
    被告應將系爭土地之土地所有權狀正本返還予原告。
二、被告則以：原告深知被告事親至孝，故原告於104年9月間有
    意將系爭土地及系爭建物贈與被告，遂將系爭土地及系爭建
    物之土地、建物所有權狀正本均交付予被告保管占有，當時
    兩造考量土地增值稅等負擔，乃於104年11月間合意先辦理
    系爭建物贈與之所有權移轉登記，俟他日再辦理土地所有權
    移轉登記。無奈原告於104年12月間因出血性腦中風住院治
    療，產生失語等症狀，始遲未就系爭土地辦理所有權移轉登
    記。是以，被告係基於贈與契約而有權占有系爭土地所有權
    狀正本等語置辯，並聲明：原告之訴駁回。
三、兩造不爭執事項：
  ㈠系爭土地為原告所有。
  ㈡系爭土地之所有權狀，現為被告占有中。
四、本院之判斷：
　㈠按土地法第43條所謂依本法所為之登記有絕對之效力，係為
    保護第三人起見，將登記事項賦予絕對真實之公信力（司法
    院院字第1919號解釋、最高法院50年台上字第929號、41年
    台上字第323號判例意旨參照）。次按土地或建物所有權狀
    ，應蓋登記機關印信及其首長職銜簽字章，發給權利人，土
    地登記規則第25條定有明文。故房屋、土地之所有權狀，係
    證明不動產所有權之文件書據，尚非不動產所有權之本體，
    自屬權利人或登記名義人所有或應由其持有（參照最高法院
    91年度台上字第1772號判決意旨）。查系爭土地所有權人係
    原告，此為兩造所不爭執，復有土地登記公務用謄本在卷可
    稽（見本院審訴卷第97頁），故原告主張系爭土地所有權狀
    為其所有之事實，應可認定。　
　㈡次按所有人對於無權占有或侵奪其所有物者，得請求返還之
    ，民法第767條第1項定有明文。又所有人以無權占有為原因
    ，提起返還所有物之訴，占有人如爭執非無權占有者，即應
    就其占有權源之存在負舉證責任。按當事人主張有利於己之
    事實者，就其事實有舉證之責任，民法第277 條前段定有明
    文。稱贈與者，於當事人間必本於贈與之意思合致，而一方
    以自己之財產無償給與他方，始得當之，倘當事人主張與他
    方有贈與關係存在者，自應就該贈與意思互相表示合致之事
    實，負舉證之責任，其僅證明有財產之交付，未能證明贈與
    意思表示合致者，仍不能認為有該贈與關係存在。查被告主
    張原告欲將系爭土地及系爭建物贈與被告，遂將系爭土地及
    系爭建物之土地、建物所有權狀正本均交付予被告保管占有
    ，僅因考量土地增值稅等負擔，故僅先辦理系爭建物贈與之
    所有權移轉登記，被告係基於系爭土地之贈與契約而有權占
    有云云，然被告迄今未能提出任何兩造間就系爭土地有贈與
    契約之證據，而原告雖將坐落系爭土地上之系爭建物贈與給
    被告，然非可據此認定原告亦有贈與系爭土地之意，又兩造
    原本居住於同一處所，縱原告曾將系爭土地之所有權狀交由
    被告保管，亦不足以認定兩造間有贈與契約存在，是被告主
    張兩造間就系爭土地有贈與契約存在云云，要難採信。從而
    ，被告抗辯保管系爭土地所有權狀有正當權源，既未能舉證
    以實其說，其抗辯尚屬無據，無足可採。
  ㈢再按民法第75條但書所謂無意識，係指全然無識別、判斷之
    能力。所謂精神錯亂，則指精神作用發生障礙，已達喪失自
    由決定意思之程度。均指事實上欠缺意思能力而不能為有效
    的意思表示而言。故未受禁治產宣告之成年人，於行為時縱
    不具正常之意思能力，惟如未達上述無意識或精神錯亂之程
    度，要難謂其意思表示無效（最高法院98年台上字第1702號
    、99年台上字第1994號判決意旨參照）。是未受監護宣告或
    輔助宣告之行為人，行為時僅係其對於事物有正常認識即能
    預見其行為能發生效果之意思能力有衰弱或減退，尚未到達
    喪失或全然不具備之程度，仍不能謂其已達民法第75條但書
    之無意識或精神錯亂之程度，致其所為意思表示無效。查被
    告固另抗辯原告於提起本件訴訟前，早已罹患失智症狀，致
    判斷力、辨別事理之能力顯著降低，則原告提起本件訴訟是
    否為其真意，實有疑義云云，然被告前為原告聲請輔助宣告
    ，經臺灣高雄少年及家事法院於109年9月30日以109年度輔
    宣字第38號裁定聲請駁回，裁定理由則認定原告仍保有正確
    之長期記憶及定向感，對於金錢運用及價值能力有正確判斷
    能力，其為意思表示或受意思表示，或辨識其意思表示效果
    之能力，尚無顯然不足之情等語，有上開裁定在卷可參（見
    本院審訴卷第279-281頁），則原告於109年12月25日提起本
    件訴訟，距離上開裁定僅不到3個月之時間，應難認原告提
    起本件訴訟有何違反其真意之疑慮，是被告上開辯解，亦不
    足採。 
  ㈣土地所有權狀乃土地所有權之證明文書，原則上應歸屬土地
    所有權人所有，二者須合而為一不能分離，俾供土地所有權
    人行使或主張權利。承前，系爭土地之登記所有權人為原告
    ，且被告並無保管系爭土地所有權狀正本之正當權源已如前
    述，從而原告依民法第767條第1 項請求被告返還系爭土地
    所有權狀正本，為有理由，應予准許。
五、綜上所述，原告依民法第767條第1項前段之規定，請求被告
    返還系爭土地所有權狀正本予原告，為有理由，應予准許。
六、本件事證已臻明確，兩造其餘攻防方法及未經援用之證據，
    業經審酌，核與本件判決結果無影響，爰不逐一論述，併此
    敘明。
據上論結，本件原告之訴為有理由，依民事訴訟法第78條，判決
如主文。 
中　　華　　民　　國　　111 　年　　12　　月　　2 　　日
                  民事第一庭 法　官 吳保任
以上正本係照原本作成。
如對本判決上訴，須於判決送達後20日內向本院提出上訴狀。如
委任律師提起上訴者，應一併繳納上訴審裁判費。
中　　華　　民　　國　　111 　年　　12　　月　　8 　　日
                             書記官 楊惟文